臺灣高等法院花蓮分院民事判決　　　　　110年度上易字第5號
上　訴　人　趙建誠　
訴訟代理人　魏辰州律師
上　訴　人　羅威廷　

訴訟代理人　林其鴻律師(法扶律師)　　　　　　
上列當事人間請求侵權行為損害賠償事件，兩造對於中華民國10
9年11月26日臺灣花蓮地方法院109年度訴字第20號第一審判決各
自提起上訴，本院於110年10月27日言詞辯論終結，判決如下：
    主  文
一、原判決關於駁回趙建誠後開第二項之訴部分，及該部分假執
    行之聲請，暨訴訟費用之裁判均廢棄。
二、上開廢棄部分，羅威廷應再給付趙建誠新臺幣壹拾玖萬壹仟
    參佰貳拾貳元，及自民國108年12月10日起至清償日止，按
    年息百分之五計算之利息。
三、趙建誠其餘上訴駁回。
四、羅威廷上訴駁回。
五、第一、二審訴訟費用，由羅威廷負擔百分之六十六，餘由趙
    建誠負擔。
    事實及理由
壹、程序事項：
    按本於道路交通事故有所請求而涉訟者，不問其標的金額或
    價額一律適用簡易程序，為民國110年1月20日修正施行之民
    事訴訟法第427條第2項第11款所明定。惟修正之民事訴訟法
    簡易訴訟程序施行後，於修正前已繫屬之事件曾經終局裁判
    者，其法院管轄權及審理程序，適用修正前之規定，民事訴
    訟法施行法第4條之1第2款定有明文。查本件係因道路交通
    事故之請求而涉訟，且於民事訴訟法簡易訴訟程序新法修正
    前即108年11月18日已繫屬原法院，且經原法院於109年11月
    26日為終局裁判，依前引規定，應依舊法由本院適用通常程
    序審理。
貳、實體事項：
一、上訴人趙建誠（下稱趙建誠）主張：
  ㈠上訴人羅威廷（下稱羅威廷）於107年6月21日下午2時53分
    許，騎乘車牌號碼000-****號普通重型機車（車號詳卷，下
    稱系爭甲車），沿○○縣○○市○○○路由南往北方向行駛
    ，行經○○五路與○○○○街交岔路口（下稱系爭路口），
    本應注意騎乘機車行經無號誌交岔路口，應減速慢行，作隨
    時停車之準備，且依當時天候、路況及現場照明，並無不能
    注意之情形，竟疏未注意，適趙建誠騎乘車牌號碼000- ***
    號普通輕型機車（車號詳卷，下稱系爭乙車）沿○○○○街
    由東往西方向行經系爭路口，2車因而發生碰撞（下稱系爭
    事故），致趙建誠人車倒地，因而受有左側脛骨平台骨折等
    傷害（下稱系爭傷害）。趙建誠於當日經佛教慈濟醫療財團
    法人花蓮慈濟醫院（下稱花蓮慈濟醫院）急診治療，再於
    107年6月27日轉送佛教慈濟醫療財團法人臺北慈濟醫院（下
    稱臺北慈濟醫院）接受左側脛骨平台開放性復位骨內鋼釘鋼
    板螺絲固定術治療，後於107年7月6日出院，醫囑術後須專
    人照顧1個月，宜休養復健治療3個月。嗣後再於108年3月20
    日住院，並於108年3月26日行移除內固定手術，108年4月3
    日始出院，醫囑趙建誠因上述疾病行動不便，需半年時間始
    可上下樓梯，迄今仍無法正常行走活動，羅威廷自應依民法
    第184條第1項前段、第191條之2前段、第193條第1項及第19
    5條第1項規定，向趙建誠負侵權行為損害賠償責任。
  ㈡趙建誠請求羅威廷賠償下列金額：
  ⒈醫療費用：
    趙建誠因系爭傷害，至國立臺灣大學醫學院附設醫院（下稱
    臺大醫院）、花蓮及臺北慈濟醫院看診治療，迄今所生之醫
    療費用合計為新臺幣（下同）481,428元（含飲食費11,775
    元、病房費28,788元、證書及影印費4,600元、鈦合金脛骨
    鎖定加壓骨板費140,000元、高壓氧治療費126,000元及其他
    醫療費用170,265元，另住院期間之伙食費780元，已於原審
    減縮請求，不在本院審理範圍，不贅）。
  ⒉看護費用：
    依診斷證明書所載，趙建誠因系爭傷害於107年6月21日經急
    診入花蓮慈濟醫院，再於同年6月27日轉送臺北慈濟醫院，
    同年6月28日接受左側脛骨平台開放性復位骨內鋼釘鋼板螺
    絲固定術治療，後於同年7月6日出院，醫囑術後須專人照顧
    1個月，宜休養復健治療3個月。後趙建誠再於108年3月20日
    住院，並於同年3月26日行移除內固定手術，後於同年4月3
    日出院。醫囑趙建誠因上述疾病行動不便，需半年時間始可
    上下樓梯等情，已如前述。是住院治療加計術後休養復健而
    需人看護照顧之期間逾3個月，如以3個月共90日為期計算，
    依目前全日看護市場行情費用每日2,000元，趙建誠已受有
    相當於看護費之損害180,000元。
  ⒊交通費用：
    趙建誠因系爭事故入院治療，期間因轉院治療及無法自行上
    下樓梯前往醫院就診之故，需由救護車進行接送，總共支出
    費用133,400元。
  ⒋其他生活必需費用：
    趙建誠於系爭事故後，因復健療養致生活上增加之支出費用
    迄今共計74,905元。
  ⒌勞動能力減少之損失：
    趙建誠因羅威廷之不法侵害行為受有系爭傷害，依診斷證明
    書所載，醫囑術後趙建誠須專人照顧1個月，宜休養復健治
    療3個月，復因上述疾病行動不便，需半年時間始可上下樓
    梯，是趙建誠因而喪失勞動能力之期間長達6個月，如以每
    月基本工資23,100元計算，趙建誠受有喪失勞動能力不能工
    作之損害金額為138,600元。另依臺大醫院診斷證明書所載
    ，趙建誠因上述羅威廷之不法侵害致減損勞動能力比例介於
    12%至16%之間，如取中間值14％，以每月基本工資23,100元
    計算，自107年12月21日起至趙建誠65歲止，約計4年期間（
    趙建誠於46年11月21日生），每年趙建誠所受勞動能力減損
    之損害為38,808元（計算式：23,10014％12＝38,808）
    ，依霍夫曼計算式扣除中間利息後，趙建誠自107年12月21
    日起至法定退休年齡65歲止，受有勞動能力減損之損害為14
    4,794元（計算式：3,731,037.0838,8081,000,000＝14
    4,794.087，小數點以下四捨五入），是趙建誠受有勞動能
    力減損之損害合計共283,394元（計算式：138,600＋144,79
    4＝283,394）。
  ⒍精神慰撫金：
    趙建誠迄今仍無法正常行走活動，勞動能力並因而受到減損
    ，其所受生理、心理之創傷實難以平復，精神上之痛苦至深
    且鉅，非親歷其境者難以想像。為此，請求羅威廷賠償500,
    000元之慰撫金以資慰藉。
  ㈢綜上，趙建誠因系爭事故所受損害之金額共計1,653,127元
    （計算式：283,394＋180,000＋481,428＋133,400＋74,
    905＋500,000＝1,653,127）。如以兩造就系爭事故應負肇
    事責任比例各為50％計算，羅威廷應賠償趙建誠826,564元
    ，扣除趙建誠已領得強制責任險128,965元，羅威廷尚應給
    付趙建誠697,599元。
  ㈣就羅威廷主張抵銷抗辯部分：
  ⒈不能工作之損失9,000元部分：
    羅威廷因系爭事故自107年6月21日下午3時24分急診入院，
    同日下午3時47分即僅短短23分鐘就完成治療自行出院，受
    傷狀況甚為輕微，臺灣基督教門諾會醫療財團法人門諾醫院
    （下稱門諾醫院）診斷證明書上復無任何建議其休養、暫停
    工作之醫囑，是羅威廷顯未因系爭事故導致其有不能工作之
    情形，兩者間欠缺因果關係，羅威廷自不得據此主張抵銷。
  ⒉機車修理費24,487元部分：
    就羅威廷主張以機車修理費24,487元抵銷不爭執。
  ⒊精神慰撫金30萬元部分：
    羅威廷受傷狀況甚為輕微，且兩造同為系爭事故之肇事原因
    ，其請求金額自屬過高。
二、羅威廷則以：
  ㈠對系爭事故發生之經過及交通部公路總局臺北區監理所花東
    區車輛行車事故鑑定會（下稱花東區鑑定會）鑑定意見書（
    下稱系爭鑑定書）不爭執，惟就趙建誠各項請求部分爭執如
    下：
  ⒈醫療費用部分：
  ①依臺北慈濟醫院之函文，趙建誠於107年6月27日至107年7月
    6日住院期間之飲食為治療飲食，治療飲食為針對特殊疾病
    如糖尿病、高血壓所作之飲食，趙建誠因本件侵權行為所受
    之系爭傷害均與糖尿病、高血壓無涉，此非依醫囑內容而為
    調理，非為調理趙建誠之傷勢所必須，縱未有此侵權行為亦
    須支出，難認為增加生活上之需要，自不得請求。
  ②趙建誠固然因系爭事故而有住院治療之需求，然觀其傷勢，
    並非有避免重大感染或避免接觸的必要，也未經醫師建議而
    有應以2人套房治療的必要，則應以「健保病房」作為認定
    增加生活必需的範圍，超過此範圍則屬依其個人或家屬意願
    ，與病情無關，非出於醫療之必要，不應准許。
  ③趙建誠所提出之證明書、影印費用高達4,600元，其中乙種
    診斷書共申請64份，其於本件訴訟中僅提出3份診斷書，則
    超過部分及其他影印支出顯非實現損害賠償債權所支出之必
    要費用，不得請求。
  ④依趙建誠提出之診斷書，未有任何醫囑表示趙建誠的傷勢，
    有不宜使用健保骨板或是石膏固定的情形，及應使用高壓氧
    治療的必要，且臺北慈濟醫院回函表示感染科醫師「建議」
    高壓氧治療，亦明確指出使用高壓氧治療非必要之醫療方式
    ，應屬依趙建誠或家屬意願之治療方式，是「鈦合金脛骨鎖
    定加壓骨板」及「高壓氧治療」之費用，均非出於醫療之必
    要，不應准許。
  ⒉看護費用部分：
  ①爭執逾39日部分。
  ②依臺北慈濟醫院診斷證明書記載可知，趙建誠因系爭事故於
    107年6月27日急診入院，於107年6月28日手術、同年7月6日
    出院，醫囑記載「出院後，宜居家看護1個月」、「術後需
    專人照顧1個月」，由醫囑前後文可知，趙建誠因系爭傷害
    應有持續專人照顧之時點，應為術後1個月即107年6月29日
    至7月28日、出院後1個月即107年7月7日至8月6日，於扣除
    重疊部分，至多僅有39日。是趙建誠請求超過39日部分，即
    另請求之51日全日看護費，應無理由。
  ⒊交通費用部分：
    就趙建誠請求133,400元不爭執。
  ⒋其他生活必需費用部分：
    就趙建誠請求74,905元不爭執。
  ⒌6個月不能工作之損失部分：
    趙建誠於系爭事故發生時為61歲，已退休，其未提出任何將
    來可能之工作計畫，以損害賠償制度之目的係在填補被害人
    實際損害之情況下，趙建誠既未發生實際損害，此部分請求
    即無理由。
  ⒍勞動能力減損（14％）部分：
    趙建誠固提出臺大醫院之診斷證明書，欲證明其有勞動能力
    減損比例介於12%至16%之情形，然診斷證明書也記載其判斷
    僅依「過往就醫資料」及「本院職業醫學門診病史（含工作
    經歷、工作內容等職業史）詢問」，無理學檢查或其他檢驗
    之證據，應無法作為證明趙建誠確有勞動能力減損，甚至是
    減損比例的證據。況且趙建誠自承為退休狀態，縱因系爭事
    故受有系爭傷害，是否真有勞動能力的減損，不無疑義，此
    部分請求應無理由。
  ⒎精神慰撫金部分：
    審酌羅威廷教育程度為高中畢業，名下並無任何不動產，動
    產部分僅有機車1輛，現任職於便利商店，每月薪資30,000
    元，而趙建誠為碩士畢業，為中油管理師退休，名下有多筆
    土地、房屋，亦有投資有價證券等情，趙建誠請求500,000
    元，應屬過高。
  ㈡由道路交通事故現場圖、現場照片等可知，趙建誠騎乘系爭
    乙車沿○○市○○○○街由東往西行駛，在無號誌之系爭路
    口與羅威廷發生碰撞，趙建誠為左轉車輛且為支線道車，疏
    未注意讓幹線道車輛及直行車輛先行，貿然於系爭路口左轉
    欲進入○○五路，其可責程度本即較高。系爭鑑定書雖以行
    車紀錄器時間及現場距離為基礎，計算羅威廷之車速為時速
    64公里，惟在時間及距離之基礎事實均為推算之情況下，率
    認羅威廷有超速行駛情況，恐有率斷。原審審酌上開情節，
    認趙建誠就系爭事故應負擔65%過失責任，並無違誤。
  ㈢趙建誠對於系爭事故的發生為肇事主因，羅威廷也得依民法
    第184條第1項、第195條等規定，請求趙建誠負擔賠償責任
    ，則倘認羅威廷應就趙建誠因系爭事故所受損害負擔賠償之
    責，羅威廷亦得依民法第334條第1項前段規定，以其所得請
    求賠償之金額主張抵銷。羅威廷因系爭事故受有如下損失：
  ⒈不能工作損失：
    羅威廷因系爭事故造成右側膝部挫傷、右側小腿挫傷等傷勢
    而無法工作，其任職於○○便利商店，依現今便利商店之工
    作型態，應得認羅威廷所受傷勢，已足影響其工作，導致其
    受有9,000元不能工作的損失。
  ⒉機車修理費之財產上損害：
    趙建誠就羅威廷主張以機車修理費24,487元抵銷不爭執。
  ⒊精神慰撫金之非財產上損害：
    審酌兩造如二、㈠⒎所載之情形，認羅威廷請求趙建誠賠償
    精神慰撫金300,000元為適當等語置辯。
三、原審判決趙建誠一部勝訴、一部敗訴，判命羅威廷應給付趙
    建誠275,520元，及自108年12月10日起至清償日止，按週年
    利率5％計算之利息，並依職權為假執行及附條件免假執行
    之宣告，另駁回趙建誠其餘之訴及假執行之聲請。兩造均就
    原審判決對其不利部分提起上訴，趙建誠上訴聲明：㈠原判
    決不利於趙建誠部分廢棄。㈡前開廢棄部分，羅威廷應再給
    付趙建誠422,079元及自108年12月10日起至清償日止，按週
    年利率5％計算之利息。羅威廷答辯聲明：上訴駁回。羅威
    廷上訴聲明：㈠原判決不利於羅威廷部分廢棄。㈡前開廢棄
    部分，趙建誠在第一審之訴及假執行之聲請均駁回。趙建誠
    答辯聲明：上訴駁回。
四、不爭執事項（本院卷第174-176頁）：
  ㈠趙建誠於107年6月21日下午2時53分許，騎乘系爭乙車沿○
    ○縣○○市○○○○街由東往西方向行駛，行經系爭路口欲
    左轉○○○路，適羅威廷騎乘系爭甲車，沿○○縣○○市○
    ○○路由南往北方向行駛直行，雙方因閃避不及而發生系爭
    事故，均人車倒地，趙建誠因而受有系爭傷害，羅威廷因而
    受有右側膝部挫傷、右側小腿挫傷之傷害。兩造均因系爭事
    故涉犯過失傷害罪嫌，經臺灣花蓮地方檢察署檢察官以108
    年度偵字第2079號提起公訴，由原法院以108年度原交易字
    第42號審理，嗣因兩造均撤回告訴，而為公訴不受理判決，
    有前開起訴書、判決書、花蓮慈濟醫院診斷證明書、臺北慈
    濟醫院診斷證明書、臺大醫院診斷證明書、門諾醫院診斷證
    明書附卷，原審並依職權向花蓮縣警察局調取系爭事故調查
    卷宗。
  ㈡原審依趙建誠聲請送請鑑定車禍之肇責，經花東區鑑定會鑑
    定後，鑑定意見為：趙建誠駕駛普通輕型機車行經無號誌路
    口左轉時，未充分注意幹線道車輛安全距離，次要道路（支
    線道）車未暫停讓主要道路（幹線道）車先行；與羅威廷駕
    駛普通重型機車行經無號誌交岔路口，未減速慢行（反超速
    行駛），未作隨時停車之準備，二者同為肇事原因，有系爭
    鑑定書附卷可參。
  ㈢趙建誠就系爭事故已領得強制汽車責任保險金128,965元。
  ㈣羅威廷就趙建誠請求臺北慈濟醫院、花蓮慈濟醫院及臺大醫
    院之醫療費用170,265元不爭執。
  ㈤羅威廷就看護費用以每日2,000元計算，及趙建誠請求看護
    費用78,000元均不爭執。
  ㈥羅威廷就趙建誠請求交通費用133,400元不爭執。
  ㈦羅威廷就趙建誠請求其他生活必需費用74,905元不爭執。
  ㈧趙建誠就羅威廷主張以機車修理費24,487元抵銷不爭執。
  ㈨趙建誠係46年11月21日生，於107年6月21日車禍發生時已退
    休無工作。
  ㈩趙建誠於108年10月1日、同年月22日至臺大醫院職業醫學科
    就診，經該院依趙建誠於臺北慈濟醫院之過往就醫資料，輔
    以臺大醫院職業醫學科門診病史詢問，於使用與受囑託而為
    鑑定相同之評估方式後，認趙建誠受左側脛骨平台開放性骨
    折及多處擦傷所致之勞動能力減損比例介於12% -16%。
五、爭執事項：
  ㈠趙建誠請求下列費用，有無理由？
  ⒈飲食費11,775元。
  ⒉病房費28,788元。
  ⒊證書及影印費4,600元。
  ⒋鈦合金脛骨鎖定加壓骨板140,000元。
  ⒌高壓氧治療126,000元。
  ㈡趙建誠除上開不爭執之39日全日看護費用外，另請求51日全
    日看護費用102,000元有無理由？
  ㈢趙建誠請求以每月基本工資23,100元計算，共6個月不能工
    作之損失，及以勞動能力減損比例14%計算，自107年12月21
    日至111年11月21日止減少勞動能力之損失，有無理由？
  ㈣趙建誠請求之精神慰撫金50萬元是否適當？
  ㈤兩造應負擔之過失比例為何？
  ㈥羅威廷主張抵銷抗辯部分，除兩造不爭執財產上損害外（羅威
    廷機車修理費），羅威廷主張抵銷下列款項有無理由？
  ⒈不能工作損失9,000元。
  ⒉精神慰撫金30萬元。
六、本院之判斷：
  ㈠趙建誠於前開時、地駕駛系爭乙車與羅威廷所駕駛系爭甲車
    發生系爭事故，致兩人均有受傷，趙建誠因此支出醫療費用
    170,265元、看護費用以每日2,000元計算共39日計78,000元
    、交通費用133,400元及其他生活必需費用74,905元，此為
    兩造所不爭執，如不爭執事項㈠、㈣、㈤、㈥、㈦所示，自
    堪認定為真實。
  ㈡茲就兩造有爭執部分，分述如下：
  ⒈飲食費（11,775元）部分：
    趙建誠主張其於臺北慈濟醫院住院期間支出飲食費用共計11
    ,775元，並提出該院住院診療費用明細表為證（原審卷一第
    35頁以下），羅威廷抗辯此非必要費用云云。查原審函詢臺
    北慈濟醫院關於趙建誠住院期間所提供之飲食是否為治療其
    傷勢所必要？是否屬治療行為？對於趙建誠之傷勢醫療及復
    健，是否較為有利？該院函覆略以：107年6月27日至107年7
    月6日住院期間之飲食為治療飲食，而治療飲食為針對特殊
    疾病所做的飲食，例如：糖尿病、高血壓等語（原審卷二第
    135-136、143、145頁）。而趙建誠患有糖尿病，有臺北慈
    濟醫院診斷證明書可證（原審卷一第29頁），故此部分費用
    應認屬為治療趙建誠傷勢所必要之治療飲食費，羅威廷上開
    所辯，並非可採，趙建誠此部分請求，應予准許。
  ⒉病房費（28,788元）部分：
    趙建誠主張其於花蓮及臺北慈濟醫院住院期間支出病房費用
    共計28,788元，並提出住院診療費用明細表為證（原審卷一
    第37、77頁），羅威廷抗辯趙建誠固有住院之必要，然趙建
    誠選擇住2人套房治療，並非必要之醫療費用云云。查原審
    函詢花蓮慈濟醫院及臺北慈濟醫院：依趙建誠所受傷勢，是
    否有因避免接觸或感染入住單人或雙人病房之必要？107年6
    月21日至27日及同年6月27日至同年7月6日期間，有無可用
    之健保病房供病患使用？花蓮慈濟醫院函覆略以：趙建誠住
    院期間沒有需要避免接觸感染而入住雙人房，本院病床為浮
    動狀態，無法回溯當時有無健保病房空床等語；臺北慈濟醫
    院函覆略以：因趙建誠骨折嚴重，又有外傷暴露傷口，原則
    上住單人房或雙人房為佳，降低感染機會，空間較大也較易
    復健，本院床位安排依照病人需求及當下實際狀況調整，因
    時間已久，難以回溯當時情況等語（原審卷二第135-136、
    139、143、145、147頁）。是綜合上開函覆內容，本院審酌
    花蓮、臺北慈濟醫院均函覆無法回溯當時有無健保病房空床
    ，並考量趙建誠所受傷害為左側脛骨平台粉碎性骨折，且是
    最嚴重的第六級（原審卷二第145頁），及醫囑出院後宜使
    用助行器，術後需專人照顧1個月，宜休養復健治療3個月（
    原審卷一第31頁）之情形，則其住院期間穿脫衣物、沐浴、
    取物、移位應需別人協助，並應特別注意預防跌倒，是其住
    院期間行動不便，多數時間只能臥床休養，且住院期間合計
    10餘日，尚非甚短，入住雙人房相較於入住健保病房而與多
    位病人同住，對行動不便之趙建誠應有較大之安全行動空間
    ，並可相當程度降低及預防跌倒之風險，此外，亦可免於其
    他病患家屬探病、出入、睡眠習慣不同等干擾，衡情應更利
    於恢復等情，認依趙建誠之傷情請求前開病房費差額28,788
    元，尚屬合理，羅威廷所辯並不足採。
  ⒊證明書及影印費（4,600元）部分：
    按診斷書費用，如係被害人為證明損害發生及其範圍所必要
    之費用，應納為損害之一部分，得請求加害人賠償（最高法
    院93年度台上字第1159號判決意旨參照）。趙建誠於本件訴
    訟提出之診斷證明書計4張即花蓮慈濟醫院1張、臺北慈濟醫
    院2張、臺大醫院1張（原審卷一第27、29、31、33頁），依
    其提出慈濟醫院住院診療費用明細表及臺大醫院門診醫療費
    用收據，可知花蓮及臺北慈濟醫院之診斷證明書均為每張10
    0元、臺大醫院則為每張200元（原審卷一第79、43、73、83
    頁）。又依上開明細表及收據，趙建誠請求影印收據等費用
    共計230元（原審卷一第39、47、51、69、81頁），係為證
    明損害發生及其範圍所必要之費用，且屬合法，是其請求證
    書及影印收據等費用730元，於法有據，逾此範圍之請求，
    尚難准許。
  ⒋鈦合金脛骨鎖定加壓骨板（140,000元）及高壓氧治療部分
    （126,000元）：
    趙建誠請求鈦合金脛骨鎖定加壓骨板（140,000元）及高壓
    氧治療（126,000元）費用，並提出臺北慈濟醫院住院診療
    費用明細表為證，羅威廷則抗辯未有任何醫囑表示趙建誠其
    傷勢，有接受鈦合金脛骨鎖定加壓骨板及高壓氧治療之必要
    情形，並非必要費用云云。然查，原審就此節函詢臺北慈濟
    醫院，該院函覆略以：因其傷勢為左脛骨平台粉碎性骨折（
    且是最嚴重的第六級），用鈦合金鋼板固定可較穩定，不易
    鬆脫，增加骨折癒合率，這是其使用鈦合金鋼板的原因及其
    優點，對復原的確較有利；又因其傷口癒合慢，在門診追蹤
    時持續有分泌物且紅腫，故感染科醫師建議高壓氧治療，後
    續追蹤也的確有改善等語（原審卷二第135、143、145頁）
    。是依前述函覆內容，堪認因趙建誠所受傷勢較為嚴重，且
    有傷口癒合緩慢情形，使用鈦合金脛骨鎖定加壓骨板及高壓
    氧治療，確對其復原和癒合有所助益，難認非屬必要之範疇
    ，是趙建誠此部分請求，核屬有據。
  ⒌看護費用（180,000元）部分：
    趙建誠主張羅威廷應給付90日之看護費用，每日以2,000元
    計算，而受有相當於看護費用之180,000元之損害乙節，為
    羅威廷否認，辯稱：依臺北慈濟醫院診斷證明書記載可知，
    趙建誠因系爭傷勢應有持續專人照顧之時點，應為術後1個
    月即107年6月29日至7月28日、出院後1個月即107年7月7日
    至8月6日，扣除重疊部分，至多僅有39日。是趙建誠請求超
    過39日部分應無理由等語。按親屬代為照顧被害人之起居，
    固係基於親情，但親屬看護所付出之勞力並非不能評價為金
    錢，雖因二者身分關係而免除被害人之支付義務，惟此種基
    於身分關係之恩惠，自不能加惠於加害人。故由親屬看護時
    雖無現實看護費之支付，仍應認被害人受有相當於看護費之
    損害。經查，趙建誠因系爭事故於107年6月21日經急診入花
    蓮慈濟醫院，於同年6月27日出院，且臺北慈濟醫院診斷證
    明書記載「病患於107年6月27日經急診入院，於107年6月28
    日行左側脛骨平台開放性復位骨位鋼釘鋼板螺絲固定手術，
    於107年7月6日出院，病患出院後，宜居家看護1個月，3個
    月內，不宜上下樓梯，以免危險。107年7月13日、107年7月
    20日、107年7月27日、107年8月23日、107年9月20日門診治
    療，宜助行器使用，術後需專人照顧1個月，宜休養復健治
    療3月」等語（原審卷一第31頁）。由上可知，趙建誠所受
    傷勢於系爭事故發生日起至出院後1個月期間，確有專人照
    護之必要。又羅威廷對趙建誠出院後至107年8月6日止有看
    護之必要及請求之看護費用以每日2,000元計算乙節，並未
    爭執，本院認應屬合理。是趙建誠請求自107年6月21日起至
    107年8月6日止合計47日之看護費用共94,000元，應予准許
    ，逾此範圍之請求，洵屬無據。
  ⒍勞動能力減損部分：
  ①不能工作之損失（138,600元）部分：
    趙建誠主張其自系爭事故受有傷害後6個月無法工作，喪失
    勞動能力，請求按法定基本工資計算喪失勞動能力而不能工
    作損失138,600元，然為羅威廷所否認。經查：
  ⑴按民法第216條規定，損害賠償，除法律另有規定或契約另
    有訂定外，應以填補債權人所受損害及所失利益為限。依通
    常情形，或依已定之計劃、設備或其他特別情事，可得預期
    之利益，視為所失利益。該條所稱之「所失利益」，固非以
    現實有此具體利益為限，惟該可得預期之利益亦非指僅有取
    得利益之希望或可能為已足，尚須依通常情形，或依已定之
    計劃、設備或其他特別情事，有客觀之確定性始得稱之，此
    有最高法院93年度台上字第1225號判決要旨可資參照，故侵
    權行為被害人是否因侵權行為而受有不能工作之損害，應於
    個案中具體審酌前揭情形認定之。
  ⑵趙建誠雖主張因系爭事故受有6個月不能工作之損失，惟其
    為46年11月21日生，於107年6月21日系爭事故發生時，已退
    休無工作，此為兩造所不爭執，如不爭執事項㈨所示。且依
    原審查詢趙建誠之稅務電子閘門財產及所得調件明細表，可
    知趙建誠106、107年度均無任何薪資所得（原審卷一第187-
    197頁），趙建誠既未在工作，自無實際工作薪資損失可言
    。此外，趙建誠亦未能證明其有工作之機會或有何創業計畫
    而有可得預期之利益，因系爭事故受傷無法工作而喪失可預
    期之利益，故其請求不能工作之損失，即屬無據。
  ②勞動能力減損14%部分：
  ⑴按民法第193條第1項規定，不法侵害他人之身體或健康者，
    對於被害人因此喪失或減少勞動能力，或增加生活上之需要
    時，應負損害賠償責任。是被害人身體或健康受侵害，致喪
    失或減少勞動能力，其本身即為損害。此因勞動能力減少所
    生之損害，不以實際已發生者為限，即將來之收益，因勞動
    能力減少之結果而不能獲致者，被害人亦得請求賠償。其損
    害金額，應就被害人受侵害前之身體健康狀態、教育程度、
    專門技能、社會經驗等方面酌定之（最高法院93年度台上字
    第1489號判決意旨參照）。
  ⑵趙建誠主張因系爭事故受有系爭傷害，造成勞動能力減損比
    例介於12%至16%，有其提出臺大醫院診斷證明書（原審卷一
    第33頁）可證，且原審函詢臺大醫院為前揭診斷、認定之依
    據時，該院函覆略以：趙建誠107年6月事故後有「左側脛骨
    平台開放性骨折」之診斷，於108年10月1日、同年月22日至
    該院職業醫學科門診接受勞動能力減損程度之評估，評估此
    案使用「美國醫學會永久障害評估指引第六版」之主要章節
    為第1章「評估之基礎理論」、第2章「評估之實務應用」及
    第16章「下肢障害」，依趙建誠過往就醫資料（主要源自臺
    北慈濟醫院）與108年10月1日、同年月22日門診時所呈現之
    臨床症狀、徵象，並將趙建誠過往工作經歷及事故時之年齡
    納入考量，經計算可得其因上開傷勢所致之勞動能力減損比
    例介於12％至16％等語（原審卷二第11、13頁）。則依臺大
    醫院之函覆內容，堪認趙建誠主張勞動能力減損比例介於12
    ％至16％，應可採信。羅威廷辯以：臺大醫院之鑑定無理學
    檢查或其他檢驗之證據，應無法作為證明趙建誠確有勞動能
    力減損，甚至是減損比例的證據。況且趙建誠自承為退休狀
    態，縱因系爭事故受有系爭傷害，是否真有勞動能力的減損
    ，不無疑義云云，自無可採。
  ⑶如肯認趙建誠可請求勞動能力減損之損害，對於趙建誠請求
    勞動能力減損14％，並以每月按基本工資23,100元計算乙節
    ，羅威廷並無意見（本院卷第174頁），此請求亦符合常情
    ，應屬適當。參酌勞動基準法第54條第1項第1款規定65歲為
    強制退休年齡，而趙建誠為46年11月21日生，是其主張至滿
    65歲之日即111年11月21日，因系爭傷害受有勞動能力減損
    14%之損害，請求以每月按基本工資23,100元計算勞動能力
    減損之損害，核屬有據。
  ⑷本件起訴狀繕本係於108年12月9日送達羅威廷（原審卷一第
    157頁），故以起訴狀繕本送達日108年12月9日為基準，該
    日以前發生之損害屬已屆清償期而尚未清償之債務，無庸扣
    除中間利息，於108年12月10日以後者，原未屆清償期而得
    依按期方式為給付，既經趙建誠請求為一次性全數給付並計
    算至清償日之遲延利息，自應依霍夫曼計算法扣除中間利息
    而折算為現值。茲計算如下：
  自107年6月21日起至108年12月9日止：此段期間共計1年5月
    19日（首日及末日均計入），毋庸扣除中間利息，故此段期
    間勞動能力減損之損害額應計為57,026元（計算式：23,100
    ×17×14％＋23,100÷30×19×14％＝57,026，元以下四捨
    五入）。
  自108年12月10日起至111年11月21日止（未到期部分，期間
    為2年11月11日，終止日不計），依霍夫曼式計算法扣除中
    間利息（首期給付不扣除中間利息）核計其金額為109,212
    元【計算方式為：38,808×1.00000000+(38,808×0.000000
    00)×(2.00000000-0.00000000)=109,211.00000000000。其
    中100000000為年別單利5％第2年霍夫曼累計係數，2.00000
    000為年別單利5％第3年霍夫曼累計係數，0.00000000為未
    滿一年部分折算年數之比例（346/365=0.00000000)。採四
    捨五入，元以下進位】。
  依上，趙建誠得請求自107年6月21日起至111年11月21日止
    之勞動能力減損損害額，共計為166,238元（計算式：57,02
    6＋109,212＝166,238），逾此範圍之請求，則屬無據。
  ⒎精神慰撫金部分：
    按不法侵害他人之身體、健康、名譽、自由、信用、隱私、
    貞操，或不法侵害其他人格法益而情節重大者，被害人雖非
    財產上之損害，亦得請求賠償相當之金額；其名譽被侵害者
    ，並得請求回復名譽之適當處分，民法第195條第1項定有明
    文。次按法院於酌定慰撫金數額時，應斟酌加害人與被害人
    雙方之身分、資力與加害程度，及其他各種情形核定之（最
    高法院51年台上字第223號前判例意旨參照）。末按民法第1
    95條第1項雖規定不法侵害他人之身體、健康者，得請求賠
    償相當金額之非財產上之損害，惟所謂相當，除斟酌雙方身
    份資力外，尤應兼顧加害程度與其身體、健康影響是否重大
    以為斷（最高法院89年度台上字第1952號判決意旨參照）。
    趙建誠因羅威廷之上開行為而受有身體權之侵害，就其所受
    非財產上損害，自得請求羅威廷賠償相當之金額。經查，本
    件趙建誠為46年生，因系爭事故受有系爭傷害，其學歷為碩
    士畢業，系爭事故發生時已退休，106、107年度均有利息所
    得及股利、坐落○○市及○○市○○區之土地及房屋共4筆
    ；羅威廷為87年生，106、107年度均有薪資所得20餘萬元，
    名下無不動產，107年度名下有汽車1部之財產及經濟情況，
    此有兩造之稅務電子閘門財產所得調件明細表附卷可稽（原
    審卷一第187-202頁）。爰審酌兩造身分、地位及經濟能力
    、肇事原因、過失程度、趙建誠因系爭傷害所受身心痛苦、
    生活不便之程度及期間等一切情狀，認為趙建誠請求精神上
    之損害賠償，以300,000元為適當，逾此範圍之請求，洵屬
    無據。
  ⒏過失相抵部分：
    按損害之發生或擴大，被害人與有過失者，法院得減輕賠償
    金額，或免除之，民法第217條第1項定有明文。羅威廷抗辯
    稱：趙建誠於系爭事故中為支線車，未禮讓羅威廷之幹線車
    ，原審審酌上開情節，而認為趙建誠就系爭事故應負擔65％
    過失責任，並無違誤等語。查系爭事故之肇事原因，花東區
    鑑定會鑑定意見略以：趙建誠駕駛普通輕型機車行經無號誌
    路口左轉時，未充分注意幹線道車輛安全距離，次要道路（
    支線道）車未暫停讓主要道路（幹線道）車先行；與羅威廷
    駕駛普通重型機車行經無號誌交岔路口，未減速慢行（反超
    速行駛），未作隨時停車之準備，二者同為肇事原因等節，
    有系爭鑑定書可稽（原審卷二第25-27頁）。且花東區鑑定
    會係以羅威廷之行車影像紀錄器影片所顯示之行車時間與行
    駛之道路距離估算羅威廷之車速，於發生碰撞前平均車速約
    時速67公里，而○○○路速限為時速50公里，有系爭鑑定書
    可憑，羅威廷辯以系爭鑑定書在時間及距離之基礎事實均為
    推算之情況下，率認羅威廷有超速行駛情況，而否認有超速
    行駛之事，自無可採。本院審酌趙建誠騎乘系爭乙車於支線
    道，且趙建誠行駛之○○○○街於系爭路口繪製有「停」字
    ，趙建誠自應停車再開，禮讓由羅威廷所騎乘行駛在幹線道
    之系爭甲車先行，然趙建誠未暫停讓幹線道之羅威廷先行，
    致生系爭事故，就系爭事故之發生，自有過失；羅威廷騎乘
    系爭甲車行經系爭路口，本為幹線道車輛而有較優先之路權
    ，然除有行經無號誌交岔路口未減速注意，作隨時停車準備
    之過失外，甚且超速行駛，是本院綜衡上情審酌過失比例，
    認趙建誠、羅威廷就系爭事故應各負擔50％過失責任。則就
    趙建誠上開得請求之金額合計1,246,101元，羅威廷應給付
    623,051元（計算式：1,246,101×50％＝623,051，元以下
    四捨五入）。
  ⒐抵銷抗辯部分：
    羅威廷抗辯稱：趙建誠就系爭事故之發生亦有過失，羅威廷
    亦受有損害，爰為抵銷之抗辯等語。經查：
  ①趙建誠就系爭事故之發生亦有過失乙節，業據本院認定如前
    。而羅威廷亦因系爭事故受有損害，已經羅威廷提出門諾醫
    院診斷證明書、○○便利商店○○○○店證明書、羅威廷機
    車行照、估價單等件影本為證據（原審卷二第103-110頁）
    ，亦堪認定，是羅威廷亦得依民法第184條第1項前段、第19
    1條之2、第195條之規定請求趙建誠賠償其損害。按二人互
    負債務，而其給付種類相同，並均屆清償期者，各得以其債
    務，與他方之債務，互為抵銷。但依債之性質不能抵銷或依
    當事人之特約不得抵銷者，不在此限，民法第334條第1項亦
    有明文，是羅威廷抗辯以其對趙建誠之損害賠償債權與趙建
    誠對羅威廷之損害賠償債權抵銷之，亦屬有據。
  ②茲就羅威廷請求抵銷之項目審酌如下：
  ⑴不能工作損失（9,000元）部分：
    羅威廷抗辯稱其因系爭事故受有右側膝部挫傷、右側小腿挫
    傷等傷勢，而不能工作受有9,000元之薪資損害，並提出○
    ○便利商店○○○○店證明書為證（原審卷二第105頁）。
    然此為趙建誠所否認，依羅威廷所提門諾醫院診斷證明書，
    可知羅威廷所受傷勢經診斷為右側膝部挫傷、右側小腿挫傷
    ，醫囑記載：其於107年6月21日下午3時24分急診就醫，經
    初步治療於同日下午3時47分出院；宜門診追蹤複查，並未
    有其無法工作或需休養之記載，佐以其所受之傷勢為右側膝
    部及小腿挫傷，就醫前後僅有23分鐘，應可推斷其傷勢尚不
    嚴重，故縱羅威廷提出○○便利商店○○○○店之證明書，
    記載其因系爭事故受傷，自107年6月21日起至6月28日止，
    未能到店執行職務，受有薪資損失9,000元云云，尚無從逕
    予認定羅威廷係因上開傷勢需休養致有無法工作之情，且羅
    威廷就其受有上開傷勢致無法工作，未能舉證以實其說，是
    羅威廷此部分之請求，應屬無據。
  ⑵機車修理費部分：
    趙建誠就羅威廷主張以機車修理費24,487元抵銷不爭執，如
    不爭執事項㈧所示。
  ⑶精神慰撫金部分：
    就精神慰撫金應審酌之內容，業據本院敘明如前，爰審酌兩
    造身分、地位及經濟能力、肇事原因、過失程度、羅威廷因
    系爭傷害所受身心痛苦、生活不便之程度及期間等一切情狀
    ，認為其請求精神上之損害賠償，以30,000元為適當，逾此
    範圍之請求，洵屬無據。
  ⑷過失相抵部分：
    就趙建誠、羅威廷就系爭事故應各負擔50％過失責任，業據
    本院認定如前。是羅威廷上開得請求金額合計54,487元，趙
    建誠應給付27,244元（計算式：54,487×50％＝27,244，元
    以下四捨五入），羅威廷就此範圍內為抵銷抗辯，自屬有據
    。
  ⒑趙建誠已受強制汽車責任保險理賠部分：
    按保險人依本法規定給付之保險給付，視為被保險人損害賠
    償金額之一部分；被保險人受賠償請求時，得扣除之，強制
    汽車責任保險法第32條定有明文。經查，趙建誠就系爭事故
    已領得強制汽車責任保險金128,965元，此為兩造所不爭執
    ，堪信為真實。是此部分之金額，亦應扣除之。
  ⒒綜上，趙建誠就系爭事故所受損害，原得向羅威廷請求623,
    051元，扣除羅威廷為抵銷抗辯之27,244元及強制汽車責任
    保險理賠金額128,965元後，仍得向羅威廷請求466,842元，
    逾此範圍之請求，為無理由。
七、綜上所述，趙建誠依民法第184條第1項前段、第193條第1項
    、第191條之2前段、第195條第1項規定，請求羅威廷給付
    466,842元，及自起訴狀繕本送達之翌日即108年12月10日起
    至清償日止，按年息5％計算之利息部分，為有理由，應予
    准許；逾此部分之請求，為無理由，不應准許。原審就上開
    應准許之部分，判命羅威廷應給付趙建誠275,520元及自108
    年12月10日起至清償日止，按年息5％計算之利息，於法並
    無不合，羅威廷上訴意旨指摘原判決此部分不當，求予廢棄
    改判，為無理由，應予駁回。另其餘應准許部分（即466,84
    2元－275,520元＝191,322元），原審判決趙建誠敗訴，於
    法不合，趙建誠上訴意旨指摘原判決此部分不當，求予廢棄
    改判，為有理由，爰由本院予以廢棄，並改判如主文第2項
    所示。又上開不應准許部分，原審判決趙建誠敗訴，核無不
    合，趙建誠上訴意旨指摘原判決此部分不當，求予廢棄改判
    ，為無理由，應予駁回。
八、本件判決之基礎已臻明確，兩造其餘攻擊防禦方法及舉證，
    經本院審酌後，認與判決結論均無影響，爰不另一一論述，
    併此敘明。
九、據上論結，本件趙建誠之上訴，一部有理由，一部無理由，
    羅威廷之上訴為無理由，依民事訴訟法第450條、第449條第
    1項、第79條、第463條，判決如主文。
中    華    民    國   110    年    11    月    17    日
                  民事庭審判長法  官  林慧英
                              法  官  李水源
                              法  官  謝昀璉
以上正本係照原本作成。
本件不得上訴。
中    華    民    國   110    年    11    月    17    日
                              書記官  林明智